【裁判字號】    88,上,510
【裁判日期】    890104
【裁判案由】    拆屋還地
【裁判全文】
臺灣高等法院臺中分院民事判決  八十八年度上字第五一○號
      上  訴  人  嘉億木業股份有限公司
      法定代理人  甲○○
      上  訴  人  丁○○
      右  一  人
      訴訟代理人  黃清華律師
      被 上訴 人  乙○○    .
                  丙○○      .
      共      同
      訴訟代理人  王秋霜律師
右當事人間拆屋還地事件，上訴人對於中華民國八十八年六月四日臺灣臺中地方法院
八十七年訴字第二一一七號第一審判決提起上訴，本院判決如左：
      主      文
原判決關於命(一)上訴人丁○○應將坐落台中縣神岡鄉○○段五○三之一四四地號土地
內如附圖所示Ｈ部分面積○‧○○○四公頃、Ｉ部分面積○‧○○○三公頃、及五○
三之一四五地號土地內如附圖Ｇ部分面積○‧○○三八公頃地上之土造房屋予以拆除
，將該部分之土地返還予被上訴人；及(二)上訴人嘉億木業股份有限公司應自五○三之
一四四地號土地內如附圖所示Ｌ部分面積○‧○○一三公頃、五○三之一四五地號土
地內如附圖Ｋ部分面積○‧○○○九公頃地上磚造房屋遷讓返還土地予被上訴人、及
將五○三之一四四地號內如附圖Ｐ部分面積○‧○○九六公頃、及五○三之一四五地
號Ｏ部分面積○‧○○八二公頃之土地返還予被上訴人，及上開(一)、(二)部分假執行之
宣告，暨訴訟費用之裁判均廢棄。
右開廢棄部分，被上訴人在第一審之訴及假執行之聲請均駁回。
其餘上訴駁回。
第一、二審訴訟費用由上訴人負擔五分之四，餘由被上訴人負擔。
      事      實
甲、上訴人方面：
一、聲明：求為判決：(一)原判決廢棄。(二)被上訴人在第一審之訴及假執行之聲請均駁
    回。(三)第一、二審訴訟費用由被上訴人負擔。
二、陳述：
Ａ、上訴人丁○○方面：除引用原判決書之記載外，補稱：
    (一)坐落神岡鄉○○段第五○二地號、面積○．四七六二公頃（民國五十七年三月
      二十七日分割為五○二、五○二－一地號，五○二地號土地上有農舍，變更地
      目建），原所有權人為張維訓，嗣後出售給王鐵蘆，王鐵蘆再出售與上訴人丁
      ○○，而同所五○三之一，面積○．二六三二公頃，原所有權人仍為張維訓，
      後出售與王福照，王福照再出售與被上訴人乙○○、丙○○，於七十一年九月
      二十四日台中縣政府，因都市計劃逕行分割為五○三－一四四、一四五，五○
      三－一四四為都市○○○道路用地，亦為既成公眾通行之道路，系爭土角房屋
      原為張維訓所建之農舍，有房屋稅籍證明書證明，可函查台中縣稅捐稽徵處調
      取台中縣神岡鄉○○村○○鄰○○路三一六號原始之納稅義務人，張維訓因分
      別將土角房屋輾轉出售與上訴人，而基地亦輾轉出售與被上訴人，土地及房屋
      同屬一人，將土地及房屋分別先後出售時，應推斷土地承買人默許房屋承買人
      繼續使用基地（四十八年台上字第一四五七號判例），故原判決附圖所示Ｇ、
      Ｈ、Ｉ、Ｊ土角房屋，被上訴人有忍受上訴人繼續使用其基地之義務，原判決
      命上訴人拆除交還基地，顯無理由。
    (二)查上訴人所有之五○三－六等地號土地為袋地，嘉億木業股份有限公司等承租
      之廠房，原來均從如附圖ＥＦ中間所示部分，通行既成道路即被上訴人之五○
      三－一四四地號土地，並無近道可通行至神清路，原判決以：「五○三之六等
      地號南邊僅有隔狹窄之九○九地號土地十二米神清路相通，被告自此處出入道
      路情形自較適宜」，顯然未為從客觀環境加以審酌。
    (三)被上訴人主張之五○三－一四五地號為都市○○○道路用地，並亦已開闢為公
      眾通行之既成道路，該既成道路由地方政府管理中，若既成道路被侵害，應由
      地方政府始得提起恢復之訴，及以民法第七百八十七條之必要通行權人始得提
      起，否則無受判決之法律上利益，不應准許被上訴人以民法第七百六十七條之
      法律關係，訴請拆除圍牆等工作物，並將土地交還予其管領，依法顯有未合。
    (四)又被上訴人座落台中縣神岡鄉○○段五０三－一四四地號為都市○○道路用地
      ，地方政府目前尚未依計劃寬度開闢完成使用，該土地現為公眾通行道路，雖
      寬僅六公尺，合於台灣省建築管理規則第四條第一項第一款供公眾通行，具有
      公用地役關係道路，同管理規則第六條第一項之規定不得任意改道或廢止，上
      訴人雖然有使用到該都市○○○○○道路，為時已有幾十年，被上訴人訴請交
      還，亦僅能提供為公眾通行，不能作為私用，在地方政府拓寬為道路之前，以
      現實面考量，斟酌兩造之權益，是否由上訴人補償被上訴人之土地使用代價，
      到地方政府開闢完為十公尺寬道路為止，再由上訴人自行拆除，以符社會經濟
      利益。
    (五)被上訴人所有之五０三－一四五號土地，雖都市計畫為住宅區，唯因都市計畫
      公共設施用地之劃定逕為分割完竣，該土地之寬度及深度，不合於台灣省畸零
      地使用規則第十條之規定，最小深度為六公尺，是為畸零地，須待與鄰地依畸
      零地合併使用手續後才能建築，換言之，應與上訴人所有五０三－六號等土地
      合併後才能建築使用，以建築法之規定，縱然被上訴收回，亦不能作為建築之
      用地，最有利之方法，應依畸零地使用規則所定之程序，協商合併使用，或土
      地互為交換，以息紛爭。
    (七)原判決附圖所示Ｏ、Ｐ空地，係為通行至既成道路之通路，已有二十年以上，
      業經通行之承租人楊明坤、及甲○○證實，難認定該Ｏ、Ｐ空地為上訴人所佔
      有，被上訴人訴請交還，為無理由。
三、證據：除引用原審立證方法外，補提房屋稅籍證明影本乙件、土地登記簿謄本三
    件、及張維訓除戶戶籍謄本一份為証。
Ｂ、上訴人嘉億木業股份有限公司方面：
    上訴人嘉億木業股份有限公司，經本院合法傳喚未於言詞辯論期日到場，亦未為
    任何書面陳述。
乙、被上訴人等方面：
一、聲明：(一)上訴駁回。(二)第一、二審訴訟費用由上訴人負擔。
二、陳述：除引用原判決書之記載外，補稱：
    (一)上訴人主張系爭土角房屋原為張維訓所建，因分別將土角房屋輾轉出售與上訴
      人，而基地亦輾轉出售與被上訴人，即屬土地及房屋同屬一人，而將土地及房
      屋分別先後出售時，應推斷土地承買人默許房屋承買人繼續使用基地，有最高
      法院四十八年台上字第一四五七號判例之適用，及上訴人所有五０三－六等地
      號土地為袋地，而被上訴人之五０三－一四五地號土地，為都市○○○道路用
      地，並已開闢供為公眾通行之既成道路等語，均不實在。
    (二)查系爭土角房屋並非為張維訓所建，上訴人主張為張維訓所建之證據，為門牌
      台中縣神岡鄉○○村○○鄰○○路三一六號房屋之稅籍證明書，但上訴人所有
      坐落五０二之一、五０三之六、五０三之二一五地號土地上之房屋，門牌亦為
      神清路三一六號，系爭土角房屋依原審測量圖所示係ＧＨＩＪ部分，分別佔用
      五０三之一四五、五０三之一四四、九一二等地號土地，面積合計為四十六平
      方公尺，而上訴人所提神清路三一六號房屋之課稅面積為一０二．八平方公尺
      ，兩者面積相距甚大，上訴人如何證明稅籍證明書所指課稅房屋即是系爭房屋
      ？又被上訴人之五０三之一四四、五０三之一四五地號土地，係自五０三之一
      地號分割而來，五０三之一地號土地，張維訓於四十八年九月十五日出售予王
      福照，後者於五十五年十月二十日出售予被上訴人二人，上訴人所提稅籍證明
      書起課日期為四十九年一月，亦即在系爭土地為王福照名下，並非張維訓名下
      ，土地及房屋並非同屬一人，並無最法院四十八年台上字第一四五七號判例之
      適用。系爭土造房屋占用土地分別為五０三之一四四、五０三之一四五、以及
      國有九一二地號土地，與上訴人丁○○向前手王鐵蘆所購之五０二號土地（五
      十七年三月二十七日分割五０二之一地號）無關，丁○○向王鐵蘆購買五０二
      地號土地出售之地上物，理當為五０二地號土地上之地上物，豈有可能連同非
      所有之土地上之地上物一併出售？
    (三)上訴人主張所有五０三之六地號土地為袋地，並不實在，五０三之六地號土地
      與十二米寬之神清路僅隔有九０九地號土地，而九０九地號土地為上訴人所有
      ，上訴人通行自己之土地即可對外通往公路，並非袋地；又上訴人主張被上訴
      人之五０三之一四五地號土地，為都市○○○道路用地，並非已開闢為公眾通
      行之既成道路，目前尚未依計畫寬度開闢完成使用，上訴人之主張均非實在。
三、證據：除引用原審立證方法外，補提房屋之稅籍證明書影本一份、及土地登記簿
    謄本影本二件。
丙、本院依職權履勘現場、及向台中縣政府函查關於系爭土地是否屬都市○○○道路
    用地、目前是否開闢為道路使用等事宜。
      理    由
一、本件上訴人嘉億木業股份有限公司（以下簡稱為嘉億公司）經合法通知，未於言
    詞辯論期日到場，核無民事訴訟法第三百八十六條各款所列情形，爰依被上訴人
    聲請，由其一造辯論而為判決。
二、本件被上訴人等起訴主張坐落台中縣神岡鄉○○段五○三之一四四、及一四五地
    號土地為其所有，上訴人丁○○無權佔用系爭土地，並搭建原判決主文第一項所
    示之房屋、圍牆及大門，出租予上訴人嘉億公司使用，包括如主文第二項所示Ｏ
    、Ｐ之空地，侵害被上訴人所有權，爰依物上請求權法律關係，請求上訴人丁○
    ○應將系爭土地上所搭建之房屋，即附圖所示Ｈ部分面積○‧○○○四公頃、Ｉ
    部分面積○‧○○○三公頃、及附圖Ｇ部分面積○‧○○三八公頃之土造房屋、
    Ｋ部分面積○‧○○○九公頃、Ｌ部分面積○‧○○一三公頃之磚造房屋、Ｍ部
    分面積○‧○一八八公頃、Ｎ部分面積○‧○一五五公頃之鐵架造工廠、以及Ａ
    ＢＣＤＥ連線之圍牆，ＥＦ連線之大門，均應予拆除，並返還該土地予被上訴人
    ，而上訴人嘉億公司應自前述建物遷讓，返還上開土地予被上訴人，及將五○三
    之一四四地號內如附圖Ｐ部分面積○‧○○九六公頃、及五○三之一四五地號Ｏ
    部分面積○‧○○八二公頃供通路使用之土地返還予被上訴人等語。
三、上訴人丁○○則以：上揭建物除土造房屋係其向前手購得外，餘之建物均為其所
    建造，上訴人在系爭土地上之建築物或其他工作物使用達二十年以上，依法取得
    地上權，複丈成果圖Ｅ、Ｆ中間所示部分，因被告五○三之六等地號土地係袋地
    ，原告有容忍被告通行之義務，又於本院辯稱：該土造房屋原為張維訓所有，張
    維訓分別將土角房屋輾轉出售與上訴人，基地輾轉出售與被上訴人，土地及房屋
    同屬一人，將土地及房屋分別先後出售時，應推斷土地承買人默許房屋承買人繼
    續使用基地，被上訴人有忍受上訴人繼續使用其基地之義務等語，資為抗辯。
四、被上訴人主張系爭土地為其所有，被告丁○○在系爭土地上，搭建如附圖所示之
    磚造房屋、鐵架造工廠、圍牆及大門等建物，並出租予被告嘉億公司占有使用，
    以及被告嘉億公司目前占有上開鐵架造工廠、圍牆及大門使用之事實，有被上訴
    人提出之土地登記謄本二份、現場照片五張為證，並經原審及本院履勘現場查明
    屬實，並囑託台中縣豐原地政事務所派員實施測量及指界明確，有勘驗筆錄、及
    土地複丈成果圖在卷可稽，復為上訴人所不爭執，堪信被上訴人此部分之主張為
    真實。
五、上訴人丁○○雖以：(一)前手張維訓將系爭土地、與土造房屋分別輾轉出售與被上
    訴人、及上訴人，被上訴人有忍受上訴人繼續使用其基地之義務；(二)上訴人所有
    五○三－六等土地為袋地，被上訴人有容忍上訴人經由附圖ＥＦ中間所示土地通
    行至既成道路；(三)系爭土地均為計劃道路用地，被上訴人訴請交還土地，亦僅能
    提供為公眾通行之用，被上訴人訴請上訴人拆除，並不符社會經濟利益等詞置辯
    。惟查：
  (一)被上訴人所有系爭土地係分割自同段五０三之一地號土地，而上訴人丁○○所有
    同段五０二、五０二之一地號土地係分別分割自五○二地號土地，原所有權人均
    為張維訓（已死亡，有戶籍謄本附卷足稽），張維訓嗣後將五０二地號土地出售
    予王鐵蘆，王鐵蘆再出售予上訴人丁○○，而系爭土地則由張維訓出售予王福照
    ，王福照再出售予被上訴人，以上均有土地登記簿謄本在卷可証（見本院卷第一
    ００至一三四頁），上訴人丁○○固舉証人王鐵蘆、及提出台中縣神岡鄉○○村
    ○○鄰○○路三一六號房屋之稅籍證明書為証，惟証人王鐵蘆於本院調查程序中
    係結証稱：五０二地號土地上有土造房屋，是前手賣給伊時就有了，誰蓋的伊不
    知道，五十六年間伊賣給丁○○後就由他接管了，當時因地主是要賣土地，地上
    物並沒算錢等語，按証人王鐵蘆向前手張維訓所購買之土地係同段五０二地號土
    地，並非系爭土地，証人王鐵蘆顯非被上訴人購買系爭土地之前手，又有上開土
    地登記謄本在卷可資比對，則系爭土地上之土造房屋，顯非証人王鐵蘆所指之土
    造房屋，上訴人丁○○辯詞張冠李戴，不足採信，且據其提出其為納稅義務人之
    台中縣稅捐稽處房屋稅籍証明書上載，納稅客體之房屋座落面積為一０二、八平
    方公尺，而系爭土造房屋之面積，依附圖所示為Ｇ、Ｈ、Ｉ、Ｊ部分，分別佔用
    五０三之一四五、五０三之一四四、九一二地號土地之面積合計僅為四十六平方
    公尺，兩者之面積並不相符，亦不能證明系爭房屋即為該稅籍證明書所載之課稅
    房屋，因之；上訴人丁○○所辯前手張維訓將系爭土地、與土造房屋分別輾轉出
    售與被上訴人、及上訴人，被上訴人有忍受上訴人繼續使用其基地地之義務云云
    ，核屬無據，自不足採。
  (二)上訴人以其所有五○三－六等土地為袋地，須經由附圖ＥＦ所示之大門至道路一
    節，惟經本院履勘現場並經地政人員林權益當場指界結果，上訴人丁○○所有之
    同段五０二、五０二之一、五０六之六地號土地，目前部分出租予訴外人楊明坤
    經營噴漆工廠，系爭土地之南邊為同段九０九地號土地，亦為上訴人丁○○所有
    ，上開五０二、五０二之一及五０六之六地號土地，均可經由九０九地號土地通
    至十二米寬之神清路，並無通行系爭土地之必要等情，有本院八十八年十月二十
    九日勘驗筆錄、及同段九一二地號土地登記簿謄本在卷可稽，因之；上訴人丁○
    ○辯稱所有土地為袋地，須經由附圖ＥＦ所示之大門至道路云云，亦與事實不符
    ，不足採信。
  (三)又依神岡擴大修訂都市計畫內，系爭土地五０三之一四五地號土地為住宅區，五
    ０三之一四四地號土地為計畫道路用地（寬十公尺），該計畫道路用地目前尚未
    依計畫寬度開闢完成使用一節，有台中縣政府八十八年九月二十日八八府工都字
    第二六八四七三號函附卷可稽，又經本院履勘現場查明系爭五０三之一四四地號
    土地（即附圖所示ＡＢＣＤＥＦ圍牆外之土地）確有部分已舖設約六米柏油路供
    通行之用等情，亦有前揭勘驗筆錄可據，按系爭五０三之一四四地號土地雖為計
    劃道路用地，惟上訴人目前無權占有之部分，尚未開闢完成為道路用地，於政府
    未依法徵收為公眾使用道路前，被上訴人仍為所有權人，所有權人對無權占有土
    地之人，自得本於物上請求權訴請交還土地，上訴人抗辯系爭土地即將闢為道路
    用地，被上訴人訴請拆除其所建之上開地上物，不符社會經濟利益之行為云云，
    顯無可取。
六、按所有人對於無權佔有或侵奪其所有物者得請求返還之。民法第七百六十七條定
    有明文。被上訴人為系爭土地之所有權人，上訴人丁○○無權在被上訴人之土地
    建造如附圖所示Ｋ部分面積○‧○○○九公頃、Ｌ部分面積○‧○○一三公頃之
    磚造房屋、及Ｍ部分面積○‧○一八八公頃、Ｎ部分面積○‧○一五五公頃之鐵
    架造工廠、以及ＡＢＣＤＥ連線之圍牆，ＥＦ連線之大門一節，業據其自認在卷
    ，上訴人丁○○自應將上開建物拆除，被上訴人此部分之請求，核屬有據，應予
    准許，至附圖所示Ｈ部分面積○‧○○○四公頃、Ｉ部分面積○‧○○○三公頃
    、及Ｇ部分面積○‧○○三八公頃之土造房屋，並非上訴人丁○○所建造，亦非
    向原所有權人張維訓輾轉購得，已如上述，上訴人丁○○對該土造房屋並無處分
    權能，被上訴人訴請上訴人丁○○拆除該土造房屋，核屬無據，此部分應予駁回
    。另上訴人嘉億公司目前占有上開土造房屋、鐵架造工廠、圍牆、及大門使用中
    ，自應自上開建物遷讓，並將該建物占用之土地返還予被上訴人，被上訴人此部
    分之請求為有理由，應予准許；又按物上請求權之訴，應以現在占有該物之人為
    被告，如非現在占有該物之人，要不得本於物上請求權，對之請求返還所有物（
    最高法院二十九年度上字第一０六一號判例參照）。附圖所示Ｋ部分面積○‧○
    ○○九公頃、Ｌ部分面積○‧○○一三公頃之磚造房屋目前廢棄無人使用、附圖
    Ｐ部分面積○‧○○九六公頃、及Ｏ部分面積○‧○○八二公頃係呈空地狀態，
    目前供通路使用，並無人現實占用一節，亦有本院前揭勘驗筆錄可稽，上訴人嘉
    億公司既未現實占用上開磚造房屋、及道路，被上訴人訴請上訴人嘉億公司應自
    該磚造房屋遷讓、及將系爭土地附圖Ｐ、Ｏ部分土地返還予被上訴人，均核無理
    由，此部分自應予駁回。
七、原審為被上訴人勝訴之判決，就命(一)上訴人丁○○應將坐落台中縣神岡鄉○○段
    五○三之一四四地號土地內如附圖所示Ｈ部分面積○‧○○○四公頃、Ｉ部分面
    積○‧○○○三公頃、及五○三之一四五地號土地內如附圖Ｇ部分面積○‧○○
    三八公頃地上之土造房屋予以拆除，將該部分之土地返還予被上訴人；及(二)上訴
    人嘉億木業股份有限公司應自五○三之一四四地號土地內如附圖所示Ｌ部分面積
    ○‧○○一三公頃、五○三之一四五地號土地內如附圖Ｋ部分面積○‧○○○九
    公頃地上磚造房屋遷讓返還土地予被上訴人、及將五○三之一四四地號內如附圖
    Ｐ部分面積○‧○○九六公頃、及五○三之一四五地號Ｏ部分面積○‧○○八二
    公頃之土地返還予被上訴人，並就上開部分為假執行之宣告，尚有違誤，上訴人
    關於此部分之上訴，核屬有理，原判決此部分應予廢棄，並由本院駁回被上訴人
    上開部分在原審之訴及假執行之聲請。而原審就命上訴人丁○○拆除如附圖所示
    Ｋ部分面積○‧○○○九公頃、Ｌ部分面積○‧○○一三公頃之磚造房屋、及Ｍ
    部分面積○‧○一八八公頃、Ｎ部分面積○‧○一五五公頃之鐵架造工廠、以及
    ＡＢＣＤＥ連線之圍牆，ＥＦ連線之大門部分，返還該土地予被上訴人，及上訴
    人嘉億公司應自上開土造房屋、鐵架造工廠、圍牆、大門遷讓，並將該等建物所
    占用之土地返還予被上訴人部分，經核並無不合，上訴人揭摘原判決此部分不當
    ，求予廢棄改判，非有理由，應予駁回。
八、本案事實已臻明確，兩造其餘攻擊防禦方法，不足以影響本判決結果，爰不一一
    論述，併此敘明。
據上論結：本件上訴為一部有理由，一部無理由，依民事訴訟法第四百四十九條第一
項、第四百五十條、第七十九條但書、第七十八條、第四百六十三條、第三百八十條
第一項前段判決如主文。
中      華      民      國    八十九    年      一    月      四      日
~B1民事第四庭審判長法  官  黃斐君
~B2                法  官  陳蘇宗
~B3                法  官  張浴美
右為正本係照原本作成。
如對本判決上訴，須於判決送達後二十日內向本院提出上訴狀，未表明上訴理由者，
應於上訴後二十日內向本院提出上訴理由書（須按他造人數附具繕本），並繳納送達
用雙掛號郵票拾份（每份拾肆元）。
~B                書記官  郭振祥
中      華      民      國    八十九    年      一    月      五      日
                                                                      Ｆ


司法院資訊處製作；財團法人民間司法改革基金會備份。
